最高法院刑事判決　　　　　　　　　　　　　　　八十六年度台上字第三五五三號
　　上　訴　人　乙○○
　　選任辯護人　潘宏坤律師
　　上　訴　人　甲○○
右上訴人等因貪污案件，不服台灣高等法院台中分院中華民國八十四年十一月二十八
日第二審判決（八十四年度上訴字第一七五○號，起訴案號：台灣台中地方法院檢察
署八十三年度偵字第一一二七三、一三○○八號），提起上訴，本院判決如左：
    主  文
原判決撤銷，發回台灣高等法院台中分院。
    理  由
本件原判決認定上訴人乙○○、甲○○均為台中縣和平鄉公所建設課技士，負責該公
所發交之土木工程設計、估算、監造及驗收業務，均係依據法令從事公務之人員。民
國八十二年一、二月間，谷關地區居民之飲水，因台電公司在大甲溪上游建設發電廠
，造成大甲溪下游水源枯竭，谷關地區居民常有缺水情事，台中縣和平鄉公所乃邀集
台中縣政府、台電公司等單位協商解決事宜，經協調後，由台電公司出資新台幣（下
同）一百萬元、台中縣政府出資五十萬元、和平鄉公所出資四十萬元、谷關自來水管
理委員會配合款十萬元，總計籌資二百萬元交由和平鄉公所辦理谷關簡易自來水改善
工程，並由乙○○負責該工程設計、招標、發包業務。乙○○前往清水台溪水源頭至
谷關地區自來水蓄水塔等地進行實地勘查，即設計清水台溪水源頭至谷關地區自來水
蓄水塔之間，接一條長八公里之四英吋ＰＶＣ導水管，以導引清水台溪之水源至谷關
地區自來水蓄水塔供谷關地區民眾飲用。經比價招標結果由清鼎土木包工業以一百九
十二萬二千元得標承作，詎料清鼎土木包工業實際施作之一條ＰＶＣ導水管僅長約四
公里左右，即申報完工。八十一年十一月十六日，乙○○、甲○○及該鄉公所主計員
陳愛卿辦理該工程驗收及監驗事宜，乙○○、甲○○均明知該工程訂立合約時，約明
係以承作長度約八公里水管為該工程契約之內容，且以接作水管長度作為計算工程款
給付標準，而清鼎土木包工業實際工程則短作約四公里，未符合約之約定，乙○○、
甲○○竟共同基於圖利清鼎土木包工業之意圖，告知監驗人員陳愛卿稱：該工程初驗
已完成，此次複驗妳只需要點收水錶數量，以及至水源頭及導水管末端查看工程是否
竣工，給水是否正常，至於該工程數量規格品質是否達契約標準，由驗收人員甲○○
負責鑑定等語。其三人驗收或監驗後，乙○○、甲○○共同明知上開短作情事，竟於
職務上所製作之工程驗收紀錄及營繕工程結算驗收證明書之公文書上，登載「驗收結
果數量與設計合約相符合」及「經驗收結果除隱蔽部分由監員工負責外其餘符合同意
驗收」之不實文字，再隨即將前開文書持以行使呈報結算，致該鄉公所即行給付總工
程款一百九十二萬二千元。共同圖利清鼎土木包工業五十三萬一千元，並生損害於該
鄉公所。該工程嗣由谷關自來水管理委員會接管後，該委員會一再向和平鄉公所異議
施工現況與設計不符，且法務部調查局台中縣調查站亦著手調查，承包商清鼎土木包
工業乃於八十二年九、十、十一月間，分別傭工運載四英寸ＰＶＣ管五十支、一百九
十三支及一百八十八支至施工現場，交由谷關自來水管理委員會副主任委員楊塗木、
管理員蔡水河簽收後，再在原路線補做一條長約四公里左右之ＰＶＣ導水管，以彌補
水量之不足（清鼎土木包工業負責人鍾武光另由台灣台中地方法院檢察署檢察官為不
起訴處分）等情。因而維持第一審論處上訴人等共同依據法令從事公務之人員，對於
主管之事務直接圖利罪刑之判決，駁回其等在第二審之上訴，固非無見。惟查：(一)原
判決事實欄記載，八十二年一、二月間，谷關地區居民之飲水，因台電公司在大甲溪
上游建發電廠致下游水源枯竭，所以辦理谷關簡易自來水改善工程，並由乙○○負責
該工程設計，又認定「八十一年十一月十六日，乙○○、甲○○及該鄉公所主計員陳
愛卿辦理該工程驗收及監驗事宜，乙○○、甲○○竟共同基於圖利清鼎土木包工業之
意圖」，將驗收之時間，認定在設計、招標、發包及施工之前，顯然與事理不符而有
矛盾。(二)乙○○辯稱：伊非驗收人員，亦未參與驗收云云，證人尚靜蘭於檢察官偵查
時稱：「因承辦人員乙○○不能驗收，所以由甲○○和我說（驗收情形）」（見偵一
一二七三號卷第三四頁正面），證人陳愛卿證稱：「（乙○○）祗帶我們到蓄水池那
一段，他稱腳痛無法再走，甲○○有帶我和包工再走一段路去看，有看到很多水管」
、「乙○○祇到谷關、甲○○與我及廠商人員有到現場去」（見原審卷第一六七頁正
面、一審卷第三二頁背面），如所述無誤，乙○○並未向陳愛卿說如何作驗收工作，
亦未走完全程參與驗收。且台中縣和平鄉公所營繕工程結算明細表」上驗收人員係蓋
「技士甲○○」之職名章，監驗人員係蓋「主計員陳愛卿」之職名章，乙○○並不在
驗收人員之內。原判決未詳加究明，竟認定「八十一年十一月十六日，乙○○、甲○
○及該鄉公所主計員陳愛卿辦理該工程驗收及監驗事宜」、「乙○○、甲○○共同明
知上開短作情事，竟於職務上所製作之工程驗收紀錄及營繕工程計算驗收證明書之公
文書上，登載『驗收結果數量與設計合約相符合』及『經驗收結果除隱蔽部分由監員
工負責外其餘符合同意驗收』之不實文字」，自嫌速斷。(三)原審法官於八十四年十月
二日至現場履勘、勘驗筆錄內載：「沿該水池之水管上行至馬崙上指標，指標上標有
八Ｋ標誌，路上可看到水管寬四英吋，每節水管長五公尺，沿路旁山路架設」（見原
審卷第一三八頁背面），與原判決認定：「清鼎土木包工業實際工程則短作約四公里
」不符。況包商鍾武安於原審證稱：「實際上我們已完全施工是五公里多」（見原審
卷第一五四頁背面），甲○○供稱：「我有實際上去丈量長度，總共是五千二百多公
尺，沒有八公里」（見原審卷第一五四頁背面）。則原判決認上訴人等圖利包商清鼎
土木包工業五十三萬一千元，是否與事實相符，即非無疑，仍應查明。乙○○、甲○
○上訴意旨執以指摘原判決不當，非無理由。應認原判決有發回更審之原因。
據上論結，應依刑事訴訟法第三百九十七條、第四百零一條，判決如主文。
中      華      民      國    八十六    年      六      月     十三     日
                              最高法院刑事第二庭
                                  審判長法官  施  文  仁
                                        法官  陳  炳  煌
                                        法官  張  淳  淙
                                        法官  洪  文  章
                                        法官  張  吉  賓
      右正本證明與原本無異
                                              書  記  官
中      華      民      國    八十六    年      六      月              日
